【裁判字號】    94,訴,1788
【裁判日期】    950712
【裁判案由】    侵權行為損害賠償
【裁判全文】
臺灣板橋地方法院民事判決              94年度訴字第1788號
原      告  乙○○
                        4樓
訴訟代理人  徐滄明律師
被      告  甲○○
                        號4樓.
            申安化工股份有限公司
法定代理人  張俊塏
訴訟代理人  林慈發律師
被      告  丙○○即精功印刷電路工業社
法定代理人  丙○○
                        樓
訴訟代理人  林明正律師
複代理人    陳伊甄律師
上列當事人間請求侵權行為損害賠償事件，經本院刑事庭移送前
來（附民案號：94年度附民字第163 號，刑事案號：94年度簡上
字第370 號），本院於民國95年6 月28日言詞辯論終結，判決如
下：
    主  文
被告甲○○、申安化工股份有限公司應連帶給付原告新台幣壹佰
伍拾玖萬捌仟捌佰伍拾元，及被告甲○○自民國九十四年七月十
三日起、被告申安化工股份有限公司自民國九十五年一月十九日
起均至清償日止，按年息百分之五計算之利息。
原告其餘之訴駁回。
訴訟費用由被告甲○○、申安化工股份有限公司連帶負擔十分之
五；餘由原告負擔。
本判決原告勝訴部分於原告以新臺幣伍拾肆萬元為被告甲○○、
申安化工股份有限公司供擔保後，得假執行；但被告甲○○、申
安化工股份有限公司如於執行標的物拍定、變賣或物之交付前，
以新臺幣壹佰伍拾玖萬捌仟捌佰伍拾元為原告預供擔保，或將請
求標的物提存，得免為假執行。
原告其餘假執行之聲請駁回。
    事實及理由
一、程序方面：
    按訴狀送達後，原告不得將原訴變更或追加他訴，但擴張或
    減縮應受判決事項之聲明者，或請求之基礎事實同一者，或
    不甚礙被告之防禦及訴訟之終結者，不在此限，民事訴訟法
    第255 條第1 項第2 、3 、7 款分別定有明文。查本件原告
    起訴其訴之聲明請求金額原為新台幣（下同）350 萬元，嗣
    於本院審理中減縮請求為300 萬元，並追加被告申安化工股
    份有限公司（下稱申安公司）、丙○○即精功印刷電路工業
    社應各與被告甲○○負連帶給付責任（見本院卷第28頁起、
    第84頁起），核其所為，係減縮應受判決事項之聲明，且其
    基礎事實均係基於同一事故，即因被告甲○○駕駛車號8U-1
    85號自用大貨車，在台北縣五股鄉○○路○ 段21號，將裝載
    於上開自用大貨車上之氫氧化鈉液體以高壓管轉存另儲存槽
    時，因高壓管破損，造成液體外洩，是否導致原告遭受傷害
    ，核屬同一，而原告所提出之證據資料復均得加以引用，並
    不影響被告之攻擊防禦方法，又基於紛爭一次解決之法理，
    亦無不利於被告，是被告雖表示不同意原告為訴之追加，然
    為本院所不取，揆之上揭規定，原告所為訴之變更、追加於
    法尚無不合，自應准許，合先敘明。
二、原告起訴主張：
  (一)被告甲○○係受雇於被告申安公司之司機，於民國93年11月
    10日18時許，駕駛車號8U-185號自用大貨車至台北縣五股鄉
    ○○路○ 段21號，將裝載於該自用大貨車上之氫氧化鈉液體
    以高壓管轉存另儲存槽時，因疏於保養及檢查該輸送之高壓
    管是否堪用，以致於輸送過程中，上開高壓管當場破損，液
    體外洩，造成適巧經過該處之原告受有面部、軀幹、右側上
    下肢百分之12體表面積，一至二度化學性灼傷、左眼化學性
    灼傷併角膜糜爛併續發性青光眼之傷害。被告甲○○所涉業
    務過失傷害犯行，業經臺灣板橋地方法院檢察署檢察官聲請
    簡易判決處刑，由本院以94年度簡字第1661號刑事簡易判決
    判處有期徒刑三月，並經本院以94年度簡上字第370 號刑事
    判決駁回上訴確定在案，原告自得請求被告甲○○賠償因此
    所受之損害。而被告申安公司既係被告甲○○之僱用人，依
    法自應連帶負責。
  (二)又被告丙○○係精功印刷電路工業社之負責人，明知精功印
    刷電路工業社向訴外人崇木企業有限公司（下稱崇木公司）
    訂購之氫氧化鈉液體，業經被告申安公司所僱用之司機即被
    告甲○○於93年11月10日18時許，駕駛車號8U-185號自用大
    貨車送達台北縣五股鄉○○路○ 段21號精功印刷電路工業社
    門外，並將裝載於上開大貨車上之氫氧化鈉液體以高壓管轉
    存另儲存槽，被告丙○○身為精功印刷電路工業社負責人，
    本應注意該工作場所之安全，並有設置警告標語等措施之義
    務，以防止化學物質引起之危害發生，且依當時情形，並無
    不能注意之情事，竟疏未注意，嗣因被告甲○○於轉存氫氧
    化鈉液體時，因高壓管破損造成液體外洩，致經過該處之原
    告受有前開傷害，被告丙○○疏於注意而未設置警告標語，
    尚難謂無過失。再者，依製造危險之人應對危險的管控負擔
    一定之注意義務，至少應於危險源處，設立警告標語，否則
    即難謂無注意義務之違反。而本件被告丙○○明知於進行作
    業將氫氧化鈉以高壓管轉存另儲存槽時，存在一定之危險性
    ，除應注意該場所安全外，亦應於該處設立警告標語。詎被
    告丙○○卻疏於注意而未為之，即應有注意義務之違反。此
    外，若行為人係製造風險之人，且對風險的管控具有能力，
    並因而從該風險中獲致利益，則風險即應由該行為人加以承
    擔，此乃風險分擔之基本原則。因此，被告丙○○進行將氫
    氧化鈉液體以高壓管轉存另儲存槽之業務，製造一定之風險
    ，且其為從事該業務之專業人士具有風險控管之能力，並從
    業務中獲致利益，依上開風險分擔原則，自應由被告丙○○
    承擔事故發生之風險。是被告丙○○與被告甲○○之過失行
    為均為其所生損害之共同原因，具有行為關連共同，則原告
    依民法第184 條第1 項前段、第185 條規定，請求被告丙○
    ○應與被告甲○○負連帶賠償責任，自於法並無不合。
  (三)原告因本件事故致受有勞動能力減少約三成之損害，從事故
    發生之93年11月10日起計至原告年滿60歲止，尚有12年可工
    作期間，經扣除中間利息後，本件爰僅先請求150 萬元（原
    告每年薪資887,353 元）；另原告因被告之疏失，致受有如
    上之傷害，不僅平素生活大受影響，並使端正之外表儀態受
    到不良影響，其痛苦自非可言語，故一併請求慰撫金150 萬
    元，以資慰藉，上述二者合計共為300萬元。
  (四)爰分別依民法第184 條第1 項前段、第188 條規定，請求被
    告甲○○與被告申安公司應連帶負責及民法第184 條第1 項
    前段、第185 條規定，請求被告甲○○與被告丙○○即精功
    印刷電路工業社應連帶負責，並聲明求為判決：(1)被告甲○
    ○與被告申安公司應連帶給付原告300 萬元，及自起訴狀繕
    本送達翌日起至清償日止，按年息百分之5 計算之利息；(2)
    被告甲○○與被告丙○○即精功印刷電路工業社應連帶給付
    原告300 萬元，及自起訴狀繕本送達翌日起至清償日止，按
    年息百分之5 計算之利息；(3)願供擔保，請准宣告假執行。
三、被告甲○○、申安公司則以：對於刑事判決所認定之侵權行
    為事實渠等並不否認，惟原告既主張有勞動能力減損及請求
    慰撫金，自需證明有勞動能力之減少及提出證明身分地位之
    資料。另渠等於本件事故發生後，已先給付原告21萬元，應
    予扣除等語，資為抗辯；另被告丙○○即精功印刷電路工業
    社則辯稱：被告丙○○即精功印刷電路工業社所訂購之化學
    原料係由訴外人崇木企業有限公司（下稱崇木公司）負責運
    送，被告申安公司應為運送承攬人，其對於物品之接收保管
    應為相當之注意，而現場相關安全狀況之維護自亦應由被告
    申安公司之人員負責，尚難認購買該氫氧化鈉之被告丙○○
    即精功印刷電路工業社有何疏失可言。何況，原告就前開事
    實向臺灣板橋地方法院檢察署提出告訴過失傷害案件（被告
    丙○○）部分，業經為不起訴處分確定，是原告主張被告丙
    ○○即精功印刷電路工業社應與被告甲○○共同負侵權行為
    責任，並無理由等語，並均聲明求為判決：原告之訴及假執
    行之聲請均駁回，如受不利判決，願供擔保請准宣告免為假
    執行。
四、原告主張被告甲○○係被告申安公司僱用之司機，於93年11
    月10日18時許，駕駛車號8U-185號自用大貨車至台北縣五股
    鄉○○路○ 段21號，將裝載於該自用大貨車上之氫氧化鈉液
    體以高壓管轉存另儲存槽時，因於輸送過程中，上開高壓管
    當場破損，液體外洩，造成斯時正經過該處之原告受有面部
    、軀幹、右側上下肢百分之12體表面積，一至二度化學性灼
    傷、左眼化學性灼傷併角膜糜爛併續發性青光眼之傷害，被
    告甲○○就上開事故之發生有過失之事實，業據原告提出蘋
    果日報相關報導影本、馬偕紀念醫院甲種診斷證明書影本各
    1 件為證，並據本院依職權調閱本院94年度簡上字第370 號
    過失傷害刑事案卷查明屬實，且為被告甲○○、申安公司於
    本院審理中所不爭執（見本院卷第19頁），自堪採信為真實
    。
五、按因故意或過失，不法侵害他人之權利者，負損害賠償責任
    ；受僱人因執行職務，不法侵害他人之權利者，由僱用人與
    行為人連帶負損害賠償責任，民法第184 條第1 項前段、第
    188 條第1 項前段分別定有明文。查被告甲○○係被告申安
    公司所僱用之司機，於執行職務時，不法侵害原告權利，已
    如前述，且為被告甲○○、申安公司所不否認，依上說明，
    則被告甲○○與被告申安公司自應就原告所受損害連帶負責
    。次按不法侵害他人之身體或健康者，對於被害人因此喪失
    或減少勞動能力或增加生活上之需要時，應負損害賠償責任
    ；又不法侵害他人身體、健康、名譽、自由、信用、隱私、
    貞操或不法侵害其他人格法益而情節重大者，被害人雖非財
    產上之損害，亦得請求賠償相當之金額，民法第193 條第1
    項、第195 條第1 項前段復分別有明文可參。茲將原告得請
    求賠償之金額分述如下：
  (一)減少勞動能力之損害：
  (1)原告主張其因本件事故致勞動能力減損約三成，自93年11月
    10日起計至原告年滿60歲止，共計尚有工作期間12年，以其
    每年薪資887,353 元計算，扣除中間利息後，爰僅先請求15
    0 萬元之損害等語。
  (2)經查，原告因本件事故受有面部、軀幹、右側上下肢百分之
    12體表面積，一至二度化學性灼傷及左眼化學性灼傷併角膜
    糜爛併續發性青光眼之傷害，於93年11月10日急診住院至93
    年12月3 日出院，出院後復於93年12月24日接受左眼表面羊
    膜移植手術，之後繼續休養至94年1 月底，始回復上班等情
    ，為被告所不爭執（見本院卷第82頁），足證原告因本件事
    故所受之傷害，確係致原告至94年1 月31日止完全不能工作
    。至自94年2 月1 日起，原告雖已回復工作，然原告上揭所
    受傷害，其中左眼因化學性灼傷導致角膜混濁，目前左眼最
    佳矯正視力為0.4 ，無復原可能，已然造成原告勞動能力永
    久喪失百分之12乙節，亦經本院依聲請及依職權向馬偕紀念
    醫院查明屬實，有該院95年5 月8 日馬院醫眼字第09500012
    06號函附於本院卷（見第71頁）可佐，並為兩造所不爭執（
    見本院卷第81頁），足堪採取，則原告主張其勞動能力永久
    喪失比例為百分之30云云，即無可採。
  (3)又原告受傷前之年薪資為887,353 元，有原告所提出之扣繳
    憑單1 紙在卷可參，且為被告所不爭執，並經兩造同意以此
    為計算之基準（見本院卷第81頁）。從而，原告此部分所受
    損害，得請求之賠償金額，即應為1,208,850 元（199,351
    元＋1,009,499 元＝1,208,850 元），超過部分則無理由。
    其計算式如下：
  93年11月11日起至94年1 月31日止，共計82日。
    887,353 元÷365 ×82＝199,351 元（小數點以下四捨五入
    ）
  94年2 月1 日起至105 年11月12日原告年滿60歲止（原告係
    45年11月12日生），共計有11年又10月（不滿1 月以1 月計
    ），即11.83年。
    依年別5%複式霍夫曼計算法（第一年不扣除中間利息），其
    計算式為：[887353*8.00000000（此為霍夫曼係數）+88735
    3*0.83* （9.00000000-0.00000000）]=0000000（小數點以
    下四捨五入）
    0000000×0.12＝0000000（小數點以下四捨五入）
  (二)精神慰撫金：
  (1)原告主張其因本件事故遭受嚴重傷害，精神感受極大痛苦，
    爰請求精神損害賠償150萬元等語。
  (2)原告因本件事故受有面部、軀幹、右側上下肢百分之12體表
    面積，一至二度化學性灼傷以及及左眼化學性灼傷併角膜糜
    爛併續發性青光眼之傷害，已如前述，且其所受上述之傷害
    ，非但已造成其外表嚴重受影響，甚且左眼之視力已降至矯
    正後最佳視力0.4 ，無復原之可能，係屬終身之傷害，原告
    精神自屬痛苦不堪。次查，原告最高學歷為二專畢業，原係
    從事保險業務員，年薪資約88萬元，名下有不動產即現住所
    1 間，存款約30萬元；被告甲○○乃國中畢業，名下無動產
    、不動產，亦無存款及有價證券，現並負債百餘萬元；被告
    申安公司資產總額為44,412,280元等情，業據兩造分別陳明
    在卷，並有被告申安公司所提出之資產負債表1 紙在卷可按
    （見本院卷第81、60、101 頁）。茲本院審酌兩造之身分、
    地位，及被告侵害程度等一切情狀，認原告請求精神慰撫金
    1,500,000 元尚屬過高，應予核減為600,000 元，方稱允適
    。
  (三)綜上，原告因本件事故共計受有1,808,850 元之損害（計算
    式：1,208,850 元＋600,000 元＝1,808,850 元），原告主
    張受有300 萬元損害，於超過部分，並不足取。又被告甲○
    ○、申安公司既已先行支付賠償原告210,000 元，此復為原
    所不否認（見本院卷第82頁），並有收據附於93年度偵字第
    第18498 號卷（見第85頁）可參，依法自應將上開已給付部
    分予以扣除。是原告就本件所受損害尚得請求被告甲○○、
    申安公司連帶給付之金額為1,598,850 元（1,808,850 元－
    210, 000元＝1,598,850元）。
六、至原告另主張被告丙○○即精功印刷電路工業社乃係本件風
    險之製造者，應承擔風險，並有注意場所安全及設立警告標
    語之義務，竟疏於注意而違反，同有過失，且與被告甲○○
    之過失行為均為所生損害之共同原因，具有行為關連共同，
    依民法第184 條第1 項前段、第185 條規定，亦應與被告甲
    ○○負連帶賠償責任云云。惟按：
  (一)共同侵權行為，必須各行為人之故意或過失行為，均為其所
    生損害之共同原因，始足成立。又各行為人就其行為須有故
    意或過失，該行為與損害間須有相當因果關係，俱為構成侵
    權行為不可或缺之要件，如其中一人欠缺其一要件，不僅其
    侵權行為無由成立，尤無成立共同侵權行為之餘地。又侵權
    行為固得分為積極的作為與消極的不作為，惟不作為侵權行
    為之成立，依據通說，以行為人具有作為義務為前提，此與
    過失概念中「應注意」之注意義務無異。而所謂「作為義務
    」，依學說見解則認為包括基於法律規定、服從關係、契約
    上義務、自己之前行為以及公序良俗所生之作為義務均屬之
    。再過失責任的成立，以行為人對於受害人具有注意義務為
    前提，且行為人須違反對於受害人之注意義務，始足構成過
    失責任。準此，依原告上揭所述，乃係主張被告丙○○即精
    功印刷電路工業社有不作為之過失侵權行為，則依上說明，
    原告此部分之主張是否可採？自應以被告丙○○即精功印刷
    電路工業社有無「作為義務」為前提。
  (二)經查，本件外洩之液體氫氧化鈉，雖係被告丙○○即精功印
    刷電路工業社向訴外人崇木公司所購買，惟關於該液體之運
    送，乃係由訴外人（即出賣人）崇木公司負責，即由訴外人
    崇木公司自行委託被告申安公司運送，被告申安公司係運送
    承攬人，負責將液體運至目的地後，再以幫浦打入被告丙○
    ○即精功印刷電路工業社所有之水塔內之事實，業經證人即
    訴外人崇木公司負責人林松儀於另案偵查中（94年度偵字第
    10785 號）證述屬實（見該偵查卷第46頁），並有買賣契約
    書1 紙在卷可按，則關於卸貨現場安全狀況之維護，衡之一
    般常情，自應由訴外人崇木公司或被告申安公司負責，核與
    被告丙○○即精功印刷電路工業社無涉，亦難因此即認單純
    居於買受人地為之被告丙○○即精功印刷電路工業社係屬危
    險製造者。此外，復無法律之特別規定，且兩造間亦無任何
    契約關係存在，難認被告丙○○即精功印刷電路工業社有何
    「作為義務」存在，自亦無何作為義務違反之可言。是原告
    主張被告丙○○即精功印刷電路工業社應承擔風險，並有注
    意場所安全及設立警告標語之義務云云，尚屬於法無據，被
    告丙○○即精功印刷電路工業社就本件事故之發生並無何過
    失責任存在，堪以認定。
  (三)末者，退步言之，參酌前開肇事大貨車係停在工廠前之路旁
    轉存卸貨時，因高壓管線老舊破損，始液體突然外洩噴灑，
    致剛好經過之原告受傷，而該高壓管線係附屬於本件肇事之
    大貨車，平時係由被告申安公司所僱用之司機或被告甲○○
    負責保管檢查，亦經證人即被告申安公司負責人張俊塏於偵
    查中證述及被告甲○○於偵查中供述明確，在在可見該高壓
    管線之疏於保養導致破損原因，非屬被告丙○○即精功印刷
    電路工業社所得控管之範圍。因此，縱認當日被告丙○○即
    精功印刷電路工業社有在卸貨現場設制警告標誌之義務，惟
    對於經過之路人包括原告，仍將無法避免其因管線之突然破
    裂而受到傷害，益可知縱認被告丙○○即精功印刷電路工業
    社確實應有原告所指稱之「作為義務」存在，惟其之不作為
    行為與原告之受傷結果間顯然無相當因果關係甚明。
  (四)綜上，被告丙○○即精功印刷電路工業社對於本件事故之發
    生，法律上既無何防止之義務，能防止而不防止之情形，尚
    難認其有何不作為之侵權行為存在，則原告主張其應與被告
    甲○○連帶負責云云，即無所據，應予駁回。
七、從而，原告本於民法第184 條第1 項前段及第188 條規定，
    請求被告甲○○、申安公司連帶賠償1,598,850 元及自起訴
    狀繕本送達翌日即被告甲○○自94年7 月13日起、被告申安
    公司自95年1 月19日起均至清償日止，按年息百分之5 計算
    之利息，為有理由，應予准許；逾此部分之請求，為無理由
    ，應予駁回。
八、因本案事證已臻明確，兩造其餘主張、陳述及所提之證據暨
    攻擊防禦方法，經本院審酌後，認與本案判斷結果無影響，
    均毋庸再予一一審酌，附此敘明。
九、兩造陳明願供擔保，聲請宣告假執行及免為假執行，於原告
    勝訴部分，經核於法尚無不合，爰酌定相當之擔保金額分別
    宣告之。至原告其餘假執行之聲請，因該部分之訴業經駁回
    ，其假執行之聲請亦失所附麗，應併予駁回。
十、結論：本件原告之訴為一部有理由，一部無理由，依民事訴
    訟法第79條、第85條第2 項、第390 條、第392 條，判決如
    主文。
中    華    民    國    95    年    7     月    12    日
                  民事第一庭    法  官  黃若美
以上正本，係照原本作成。
如對本判決上訴，須於判決送達後20日內向本院提出上訴狀
中    華    民    國    95    年    7     月    12    日
                                書記官  傅明華


司法院資訊處製作；財團法人民間司法改革基金會備份。
